【裁判字號】    98,交聲,730
【裁判日期】    990115
【裁判案由】    聲明異議
【裁判全文】
臺灣臺南地方法院交通事件裁定         98年度交聲字第730號
移送機關    交通部公路總局嘉義區監理所臺南監理站
異議人即
受處分人    甲○○
代 理 人    涂欣成律師
上列異議人即受處分人因違反道路交通管理處罰條例案件，對於
交通部公路總局嘉義區監理所臺南監理站民國98年6月12日所為
之裁決處分（處分案號：嘉監南字第裁74-S00000000號）聲明異
議，本院裁定如下：
    主    文
原處分撤銷。
甲○○不罰。
    理    由
一、原處分意旨略以：異議人即受處分人甲○○（下稱異議人）
    駕駛車牌號碼9485-LU號自用一般小客車，於民國98年6月11
    日21時許，在臺南市○○路與樹林街交岔路口前，因超越停
    止線停車，經臺南市警察局第二分局警員當場攔查後，發現
    異議人身上有酒味而欲對異議人進行呼氣酒精濃度之測試檢
    定，然異議人不配合而拒絕進行呼氣酒精濃度測試，警員遂
    以異議人有拒絕接受酒精濃度測試檢定之違規行為製單舉發
    ，嗣經交通部公路總局嘉義區監理所臺南監理站（下稱原處
    分機關）以其違規事證明確，依道路交通管理處罰條例第35
    條第4項及第67條第2項（原處分漏載第67條第2項）之規定
    ，裁處異議人罰鍰新臺幣（下同）60,000元，並吊銷駕駛執
    照，3年內禁考等語。
二、本件異議意旨略以：
  (一)異議人當晚與友人餐敘，只喝了兩、三口紅酒，精神狀態良
    好，毫無醉意，遂自行開車返家，駕駛車輛至樹林街與開山
    路口處停紅燈，綠燈啟動時即遭警員攔下，被要求停在右轉
    開山路邊，異議人當時並未違反交通規則，即無警察職權行
    使法第6條各款及第8條第1項之情，警員並無權利對異議人
    實施酒測。
  (二)又異議人當時喝了二瓶礦泉水後，胃部開始痙孿疼痛，因此
    詢問警員如果沒有測會如何，警員向異議人表示可選擇酒測
    或罰鍰60,000元，車輛禁駛一天，拖吊到保管場，隔天到監
    理站繳完60,000元後即可領車，而未告知拒絕酒測尚須吊銷
    駕駛執照三年，異議人由於喝酒並且對酒測結果無法預見，
    不知是否會超過標準值0.55，遂選擇接受可當場預見後果的
    60,000元行政罰而在舉發單上簽名，然翌日前往台南監理站
    繳交罰鍰時，始知同時須繳回駕照並吊銷駕照三年，異議人
    並未拒絕酒測，是警員誘導所致，為此聲明異議，請求撤銷
    原處分等語。
三、按汽車駕駛人拒絕接受第一項測試之檢定者，處60,000元罰
    鍰，並當場移置保管該汽車及吊銷該駕駛執照；如肇事致人
    重傷或死亡者，吊銷該駕駛執照，並不得再考領，道路交通
    管理處罰條例第35條第4項定有明文。次按汽車駕駛人因違
    反道路交通管理處罰條例及道路交通安全規則之規定，受吊
    銷駕駛執照處分時，吊銷其持有各級車類之駕駛執照；汽車
    駕駛人曾依道路交通管理處罰條例第35條第4項前段之規定
    吊銷駕駛執照者，3年內不得考領駕駛執照，道路交通管理
    處罰條例第68條、第67條第2項前段亦有明文。由上開條文
    可知，拒絕酒精濃度測試者，處罰較測試後超過規定標準者
    ，更為嚴厲，立法目的在於不使拒絕酒精濃度測試檢定之駕
    駛人反而獲得寬典，否則無異鼓勵駕駛人拒絕接受測試。再
    者，警察人員對酒後駕車當事人實施強制作為應注意事項第
    2項之執行要領為：汽車駕駛人拒絕接受酒精濃度檢測，警
    察應請其配合實施測試檢定，並向其說明實施酒精濃度測試
    檢定之程序，倘該汽車駕駛人拒絕接受酒精濃度測試檢定，
    應運用技巧溝通、勸導或警告將依據道路交通管理處罰條例
    第35條第4項規定，處60,000元罰鍰、當場移置保管車輛及
    吊銷其駕駛執照，且三年內不得考領。因此，警員執行攔檢
    進行酒精濃度測試時，應盡告知義務，使駕駛人充分知悉拒
    絕酒精濃度測試檢定之法律效果，遠較酒精濃度超過規定標
    準嚴厲，進而勸導進行酒精濃度測試之檢定，合先敘明。
四、經查：
  (一)異議人駕駛車牌號碼9485-LU號自用一般小客車，於上揭時
    地，因超越停止線停車，經警攔查後，認其有酒後駕車之行
    為，然異議人不配合而拒絕進行呼氣酒精濃度測試，經警製
    單舉發，並經原處分機關裁處如上述內容之裁罰等情，有臺
    南市警察局98年6月11日南市警交字第S00000000號舉發違反
    道路交通管理事件通知單及原處分機關98年6月12日嘉監南
    字第裁74-S00000000號裁決書各1份在卷可稽。
  (二)異議人雖否認其有拒絕酒測之行為，惟異議人自承其於駕駛
    車輛前確有喝了些許紅酒，遭警察攔下後，並喝了二瓶礦泉
    水，然後胃部開始痙孿疼痛，因此詢問警員如果沒有測會如
    何，在警員表示拒測會有罰鍰60,000元後，異議人選擇不接
    受酒精濃度測試，而選擇罰鍰60,000元，表示其已接受警員
    所告知不測就罰60,000元之法律效果，足認其有不接受酒測
    之意思甚明，是異議人有拒絕酒精濃度測試之行為，已可認
    定。
  (三)按汽車駕駛人涉嫌酒後駕車未肇事、拒絕接受酒精濃度檢測
    之情形，警察實施強制作為時應請該汽車駕駛人配合實施測
    試檢定，並向其說明實施酒精濃度測試檢定之程序，倘該汽
    車駕駛人拒絕接受酒精濃度測試檢定，應運用技巧溝通、勸
    導或警告將依據道路交通管理處罰條例第35條第4項規定，
    處6萬元罰鍰、當場移置保管車輛及吊銷其駕駛執照，且3年
    內不得考領，有內政部警政署95年5月15日警署交字第09500
    68310號函修正發布之「警察人員對酒後駕車當事人實施強
    制作為應注意事項第2點」1份在卷可稽，足見內政部警政署
    要求執行取締酒駕勤務之警員，在汽車駕駛人拒絕酒測之處
    理上，應先告知拒測之所有處罰規定，並於受測人仍拒絕接
    受檢測時，始得依道路交通管理處罰條例第35條第4項規定
    製單舉發，俾使駕駛人明瞭拒絕接受酒精濃度測試之罰則及
    後果。
  (四)證人即舉發本件之乙○○○○於本院98年11月11日調查時到
    庭結證稱：「（本件是否你舉發，情形如何？）是的。98年
    6月11日21點，當時我們巡邏發見異議人所駕駛的自小客車
    有紅燈越線之情形，我們便上前攔查，攔查之後，駕駛洪小
    姐有下車，我聞到她身上有酒味，就要求她進行酒測。攔查
    地點的對面剛好有一間超商，我跟她說可以漱口，所以她就
    到超商買水，她買了水回來之後，我不記得她是在超商喝水
    或者回來之後才喝水，只知道她回來時候有表示她肚子痛，
    她就問我們說如果沒有酒測會怎樣，我回答說沒有酒測的話
    ，我們就依法開單，並當場扣車。她好像有問要罰多少錢，
    我回答要罰新台幣六萬元，我記得她有表示他人身體不舒服
    ，沒有辦法作吐氣測試，也同意我們以拒絕測開單。」、「
    （當時你們除了告訴他罰金六萬元，有無告知其他效果？）
    沒有，一般酒駕案子，我在處理的話，都會儘量避免爭議，
    如果對方沒有問，我們不會主動說」等語（見該日訊問筆錄
    ）。此與異議人稱其因身體不舒服，經詢問警員不測會如何
    ，警員告知會罰60,000元，但未告知會吊銷駕駛執照三年等
    語相符。徵諸證人上開證言，本件舉發員警於開立本件「拒
    絕接受酒精濃度測試」違規通知單前，並未向異議人告知拒
    測除將處以6萬元罰鍰、當場移置保管車輛外，尚須「吊銷
    其駕駛執照，且3年內不得考領」之拒測處罰結果，難認已
    符合上開內政部警政署所訂定之「警察人員對酒後駕車當事
    人實施強制作為應注意事項」之執行要領規定。
  (五)依上所述，本件舉發員警於開立舉發違規單前，未向受處分
    人善盡告知拒絕接受酒精濃度測試之處罰效果，舉發程序實
    非無瑕疵，原處分遽為上開裁罰，即難認為允當，應由本院
    撤銷該處分並為異議人不罰之諭知，以資適法。
五、據上論結，依道路交通管理處罰條例第87條第2項、道路交
    通案件處理辦法第第20條前段，裁定如主文。
中    華    民    國    99    年    1     月    15    日
                      交通法庭  法  官  張家瑛
以上正本證明與原本無異。
如不服本裁定，應於收受送達後5日內向本院提出抗告狀。（應
附繕本）
                                書記官  李淑惠
中    華    民    國    99    年    1     月    18    日


司法院資訊處製作；財團法人民間司法改革基金會備份。
